臺灣臺北地方法院民事判決　　　　　　　　95年度建字第86號
原　　　告　大法營造有限公司
法定代理人　丙○○○
訴訟代理人　林紹源律師
　　　　　　高靜怡律師
　　　　　　林復宏律師
被　　　告　台北市萬華區公所
法定代理人　甲○○
訴訟代理人　乙○○
上列當事人間給付工程款事件，本院於民國96年4月10日言詞辯
論終結，判決如下：
    主      文
被告應給付原告新台幣壹拾伍萬玖仟柒佰陸拾柒幣元及自民國九
十五年三月三十一日起至清償日止，按年息百分之五計算之利息
。原告其餘之訴駁回。
訴訟費用由被告負擔十分之三，餘由原告負擔。
本判決於原告以新台幣伍萬參仟元為被告供擔保後，得假執行。
但被告如於假執行程序實施前，以新台幣壹拾伍萬玖仟柒佰陸拾
柒幣元為原告供擔保，得免為假執行。
原告其餘之假執行聲請駁回。
    事實及理由
一、原告主張：
    兩造於民國93年9月3日簽訂「93年度萬華區史展示中心整裝
    工程」契約（下稱系爭工程），工程報酬計價方式採實作實
    算，系爭工程因法令變更，致工程外牆修繕部分須暫緩施作
    ，原告申請停工，經監造單位建議被告同意核備，並核報停
    工日期自93年12月31日起至都市設計審議、外牆修繕申請許
    可止，而被告亦表示同意備查在案。嗣兩造合意終止系爭契
    約，雙方辦理結算時被告以原告就本件工程施作有逾期情事
    ，扣款新台幣（下同）38萬7169元，並拒絕給付被告因停工
    而產生安全設施外牆施工架費用15萬9767元，但系爭工程並
    無工程分段進度約定，故工程是否逾期應就全部工程一體視
    之，而非將工程外牆修繕與其餘工程之工期分段計算，原告
    履約並無逾期違約情事，被告扣款顯無理由。又雙方約定系
    爭工程採實作實算方式計價，因法令變更而產生之安全設施
    外牆施工架費用15萬9767元，原告自得依系爭契約之約定及
    民法第227之2條情事變更原則請求被告給付。並聲明：(1)被
    告應給付原告54萬6936元，及自95年3月31日起至清償日止
    按年息5%計算之利息。(2)願供擔保請准宣告假執行。
二、被告辯稱：
  (一)關於停工之部分，經兩造於93年12月21日會議決議(一)「在都
    委會審議前請原告暫停備料，於未涉外牆之工程可施作部份
    完成後由原告依規定申報停工」，但依94年01月28日施工照
    片顯示未涉外牆之室內工程部分並未施作完成，該未完成部
    分原告於94年2月1日函報施工完成，但已逾原定全部工程之
    完工期限94年1月1日，原告於94年2月1日已先逾期後停工，
    嗣後於94年8月17日終止契約，則系爭工程自停工開始未再
    復工亦未合意延長工期，故兩造終止契約後應以先前所合意
    之94年1月1日為完工期限，系爭工程相關文書被告均函知原
    告應依契約第45條第2項規定於文到15日內提出異議，原告
    於該期間並未有任何異議，自應受系爭契約第39條逾期懲罰
    違約金規定之拘束。
  (二)另關於外牆施工架之部分，有關停工補償之計算基準乃依工
    程總價核算（包含已施工、未施工、拆除及施工架），外牆
    施工架為原工程之ㄧ部分，被告已納入並依契約補償原告41
    萬1336元，原告要求再次補償外牆施工架甚不合理，再則系
    爭契約第41條第1項第2款（二）所稱之安全設施，應為工程
    項目外，依合約工程總表之「勞工及安全衛生」比例提具體
    事實及合約比例計算補償之，並非泛指所有工程項目內「安
    全設施」就需一再補償。並聲明：(1)駁回原告之訴及其假執
    行之聲請。(2)如受不利之判決，願供擔保免予假執行。
三、兩造不爭執之事實：
  (一)原告於93年9月3日與被告簽訂工程合約，承攬「93年萬華區
    史展示中心整裝工程」，約定工程總價1470萬元，結算之方
    式以實作實算進行，結算金額則為1290萬5641元。
  (二)系爭工程關於外牆修繕部分，因法令變更即台北市萬華區都
    市計畫細部計畫通盤檢討案公佈實施之故，必須辦理都市設
    計審議，因此暫緩施作，並非肇因被告設計圖不當。
  (三)監造人於93年12月31日向被告申請停工，並核報停工日期自
    93年12月31日起至都市設計審議、外牆修繕申請許可止，被
    告於94年1月7日表示同意。被告復於94年3月7日要求監造單
    位重新申報停工，核報停工日期自94年2月1日起至都市設計
    審議、外牆修繕申請許可止。
  (四)原告於94年8月16日通知被告終止系爭契約，被告於94年9月
    2日同意終止。被告於終止契約前已依約進行兩次估驗，期
    間已先行支付原告1074萬5411元。就搭架工程部分，被告已
    給付原告8萬371元。就系爭契約第11條第5項約定停工補償
    部分，被告已給付原告41萬1336元。
四、原告主張其向第三人租用施工架等安全設施以進行本件外牆
    工程，本以工期88日計算使用期間，但系爭工程因不可歸責
    於原告之事由而停工，致上開施工架逾期使用，則原告自得
    依民法第227條之2及系爭契約第41條第1項第2款約定，請求
    被告依契約單價比例給付15萬9767元等語。被告則辯稱安全
    施工架為外牆施工所需，並非安全設施，且被告業已納入停
    工補償金給付原告云云。
  (一)按契約成立後，情事變更，非當時所得預料，而依其原有效
    果顯失公平者，當事人得聲請法院增、減其給付或變更其他
    原有之效果，民法第227條之2第1項定有明文。而系爭契約
    第41條第1項第2款(一)約定：「因可歸責於甲方（即被告）之
    事由致未能開工、延期開工或無法施工，其時間逾六個月者
    ，乙方（即原告）得請求甲方辦理開工或繼續施工，如甲方
    自接獲通知日起逾十四天，仍無法同意乙方開工或繼續施工
    時，乙方得終止契約，並得就下列項目檢附計算及相關證明
    文件，請求甲方補償……二、工程開工後，無法繼續施工者
    ：(一)契約書裝訂成本費……工地水電費及安全設施（依契約
    單價比例估驗計價）……」，同條第2項約定：「甲方因政
    策變更，依契約繼續履行反而不符合公共利益者，得終止或
    解除部分或全部契約；乙方於接獲甲方通知後，應立即停工
    並負責遣散工人，清理現場；其已完成的工程及已進場的材
    料機具設備，均由甲方依契約或參照前項第二款工程開工後
    無法繼續施工之情形，何時給價。但不包括所失利益」，有
    契約影本一份可證（本院卷第25至26頁）。又依勞工安全衛
    生設施規則第224條第1項規定：「雇主對於高度二公尺上之
    工作場所邊緣及開口部分，勞工有遭受墜落危險之虞者，應
    設有適當強度之為藍、握把、覆蓋等防護措施」，同規則第
    225條第1項規定：「雇主對於在高度二公尺以上之處所進行
    作業，勞工有墜落之虞者，應以架設施工架或其他方法設置
    工作台」。
  (二)經查原告所指稱之外牆施工架，係指外牆工程中搭架工程之
    鋼管鷹架腳架、防護夾板及帆布等項目，有原告提出之工程
    詳細表影本一份在卷可稽（本院卷第50頁），則依上述勞工
    安全衛生設施規則規定，應認為該等施工架屬於系爭契約第
    41條第1項第2款(一)約定所謂之安全設施。而本件外牆工程原
    應施工天數為88日，因不可歸責於兩造之事由即台北市萬華
    區都市計畫細部計畫通盤檢討案公佈實施而停工，停工日數
    達197日，總計原告因停工而增加支出外牆施工架租用費用
    共15萬9767元，亦為被告所不爭執。則該等停工情事及因此
    增加外牆施工架租用費用，顯非原告於訂約時所得預期，如
    使被告仍依原契約約定給付該等搭架工程費用，顯然有失公
    平。從而原告主張依民法第227條之2第1項及上述系爭契約
    第41條約定，請求被告給付15萬9767元，應屬有據。
  (三)被告雖辯稱：上開外牆施工架工程屬於系爭工程施工項目之
    一，並經原告於系爭工程停工前搭設完成，且被告已依系爭
    契約第41條第1項第2款(二)約定，核實估驗計價給付原告7萬
    9268元；被告復於工程結算明細表中「勞工及安全衛生」項
    目內核實給付原告8萬371元；又兩造業於94年10月4日召開
    會議，並達成協議由被告依系爭契約第11條第5項約定，補
    償原告因工期展延197天之工程管理費共41萬1336元，足認
    被告已就上開外牆施工架工程依約提出給付云云，並提出結
    算明細表影本二份、會議紀錄、黏貼憑證用紙影本各一份附
    卷可稽（本院卷第70、71、75至77頁）。惟按本件外牆工程
    部分因法令變更而停工，既非兩造於立約當時所得預料，則
    無論停工日數若干，如均依系爭工程合約約定之單價及工程
    管理費辦理，形同令原告單獨承擔不可預測之風險，於客觀
    交易秩序及系爭合約原有法律效果之發生，將違背誠信及衡
    平觀念，對原告顯失公平。故被告此部分所辯，並無理由。
五、原告又主張系爭工程施作，除外牆以外部分並無逾期情事，
    停工非可歸責於原告云云。被告辯稱原告依約應於94年1月1
    日完工，但原告遲至94年2月1日始辦理停工等語。
  (一)經查兩造於93年9月3日簽定系爭契約，由原告負責承攬萬華
    區史展示中心整裝工程，約定完工日期為94年1月1日，嗣因
    台北市萬華區都市計畫細部計畫通盤檢討案公佈實施之故，
    兩造遂於93年12月21日召開會議並作成決議：「在都委會審
    議前請廠商暫停備料，於未涉外牆之工程可施作部分完成後
    由廠商依規定申報停工」，有工程合約及會議紀錄影本各一
    份在卷可稽（本院卷第9至30頁、第63頁）。則據此足證系
    爭工程中暫時停工者，僅為外牆施工部分，須待都市設計審
    議、外牆修繕申請許可後始行復工；至於外牆以外之室內裝
    修工程部分，則仍需依約於94年1月1日前完工，並非全部工
    程一律停工。惟被告於94年1月26日發函通知原告，完工期
    限為94年1月1日，逾期部分依合約相關規定辦理，原告遲至
    94年2月1日始完成室內裝修工程並函知被告，有原告函文、
    被告函文影本各一份、及被告提出94年1月28日之現場施工
    照片在卷可證（本院卷第67、69、98-103頁），足證原告就
    系爭工程外牆以外之室內裝修部分，並未依約於94年1月1日
    如期完工。
  (二)原告雖又主張因外牆工程停工，備料仍置於一樓室內及騎樓
    上，考量工程品質及施工項目性質施作順序，而未完成系爭
    工程室內裝修部分，故停工範圍應為系爭工程全部云云。惟
    原告所稱之外牆備料僅為不銹鋼316爪具、H型鋼支撐座、玻
    璃螺栓、100×100mm鋼管固定座、點支撐爪具固定座、H 型
    鋼支撐座、化學錨栓、外牆立面塗料等物，均僅置於一樓室
    內，有被告提出驗收當日之照片在卷可證（本院卷第169頁
    ），並為原告所不爭執，則該等備料物品數量有限，且並非
    固定不可移動之材料，並不影響原告施作系爭工程室內部分
    之二樓展示櫃、二樓玻璃門、二樓廁所門、三樓玻璃門把及
    玻璃隔間、四樓玻璃門把等項目。且原告於外牆停工之情形
    下，仍於94年2月1日完成上開室內工程，足見原告逾期完成
    室內工程，並非因外牆工程停工影響所致。
  (三)從而原告就系爭工程外牆以外之室內裝修部分，既未依約於
    94年1月1日如期完工，則被告依系爭契約第39條約定，計算
    逾期懲罰性違約金為38萬7169元，並自被告尚未支領工程款
    內扣除，應屬有據。故原告主張被告不當苛扣工程款作為逾
    期懲罰性違約金，應予返還云云，並無理由。
六、綜上所述，原告主張本件工程因法令變更而停工，致原告增
    加支出締約時所無法預見之外牆施工架租用費用15萬9767元
    ，而依民法第227條之2第1項規定及系爭契約第41條約定，
    請求被告如數給付及其法定遲延利息，為有理由。被告辯稱
    已依約給付搭架工程款7萬9268元、勞工及安全衛生費用8萬
    371元、並補償原告工程管理費共41萬1336元云云，並不足
    採。至於原告主張已依約如期完成室內裝修工程，請求被告
    返還已扣除之懲罰性違約金38萬7169元，並無理由，被告此
    部分所辯，應屬有據。從而原告請求被告給付15萬9767元及
    自95年3月31日起至清償日止按年息5%計算之利息，為有理
    由，應予准許。其逾此部分之請求，為無理由，應予駁回。
    兩造就原告勝訴部分，均陳明願供擔保請准為假執行或免為
    假執行之宣告，經核均無不合，爰酌定相當擔保金額分別准
    許之，至原告敗訴部分，其假執行之聲請即失所附麗，應予
    駁回。
七、因本件事證已臻明確，兩造其餘主張陳述及所提之證據，均
    毋庸再予審酌，附此敘明。
八、訴訟費用負擔之依據：民事訴訟法第79條。
中　　華　　民　　國　　96　　年　　4 　　月　　30　　日
                  民事第六庭    法　官　邱  琦
以上正本係照原本作成
如對本判決上訴，須於判決送達後20日內向本院提出上訴狀
中　　華　　民　　國　　96　　年　　4 　　月　　30　　日
                    　　　　　　書記官　池東旭
